【裁判字號】    92,訴,560
【裁判日期】    920530
【裁判案由】    業務過失致死
【裁判全文】
臺灣臺中地方法院刑事判決                          九十二年度訴字第五六號
    公  訴  人  臺灣臺中地方法院檢察署檢察官
    被      告  萬豐營造股份有限公司
    兼 代 表人  丙○○
    被      告  甲○○
右列被告因業務過失致死等案件，經檢察官提起公訴（九十一年度偵字第二四三○一
號），本院判決如左：
    主  文
丙○○從事業務之人，因業務上之過失致人於死，處有期徒刑參月，如易科罰金，以
參佰元折算壹日，緩刑貳年。
甲○○從事業務之人，因業務上之過失致人於死，處有期徒刑肆月，如易科罰金，以
參佰元折算壹日，緩刑貳年。
萬豐營造股份有限公司無罪。
    事  實
一、丙○○係臺中市○區○○○路二七０號十五樓萬豐營造股份有限公司（下稱萬豐
    公司）之負責人，從事房屋建築工程業；甲○○係彰化縣二林鎮○○路二五六巷
    十四號建昌清潔企業行之負責人，從事住宅及建築物清潔服務業，均為從事業務
    之人。萬豐公司於民國九十年間，將臺中市○○區○○路二段一七六號「中港矽
    谷新建工程」粗工及清潔工作，以每工每日新台幣（下同）一千三百元交由建昌
    清潔企業行承攬，建昌清潔企業行復以每日九百元僱用洪認分等人，從事雜工工
    作，是甲○○核屬勞工安全衛生法第二項所稱之雇主。當時，丙○○於執行職務
    ，將上開粗工及清潔工程交付甲○○承攬施作時，原應注意萬豐公司為此項工程
    之事業單位，依照勞工安全衛生法第十七條之規定，應於事前告知承攬人即曾啟
    明有關其事業之工作環境、危害因素暨有關安全衛生規定應採取之措施；而甲○
    ○為雇主，亦應注意依照同法第五條第一項第五款規定：雇主應有防止墜落、崩
    塌之虞之作業場所引起危害之必要安全設備及營造安全衛生設施標準第十九條規
    定：雇主僱用勞工於二公尺以上高度之開口部份作業場所從事作業，應於該處設
    置安全網、護欄或護蓋等防護設備，以防止發生危險，詎其等二人依當時情況並
    無不能注意之情事，竟疏未告知，亦未設置護欄等必要防護設備，僅提供安全帽
    ，致洪認分於九十一年五月四日下午四時二十分許，在高度約六‧四公尺之地下
    三樓樓版開口（排風管開口）附近工作時，不慎自該開口處墜落至地下五樓，因
    而受有顱內出血、骨盆骨折及肋骨骨折等傷害，經送醫後延至當日下午七時三十
    三分許，仍不治死亡。
二、案經臺中市警察局第六分局報請臺灣臺中地方法院檢察署檢察官相驗後自動檢舉
    偵查起訴。
    理  由
壹、被告丙○○、被告甲○○有罪部分：
一、右揭事實，業據被告丙○○於本院調查、審理中均坦承不諱，而被告甲○○固承
    認伊有以每工每日一千三百元，幫萬豐公司為上揭地點之清潔工作，而被害人洪
    認分係受僱於伊，確有於右揭時地因不慎墜落死亡之事實，惟辯稱：伊僅係幫萬
    豐公司叫工，載工人到工地現場後，即交由工地主任指揮，伊不在現場，工人之
    安全並非伊可以負責，且伊有叫工人要戴安全帽云云，經查：
  (一)按勞工安全衛生法第二條第二項規定「本法所稱雇主，謂事業主或事業之經營負
    責人。」，同法第四條第一項第四款規定「本法適用於左列各業：．．．九、環
    境衛生服務業。」，本件被害人洪認分係受雇於建昌清潔企業行即被告甲○○，
    其所營事業項目，為勞工安全衛生法所規範之環境衛生服務業，依上揭勞工安全
    衛生法第二條第二項、第四條第一項第九款規定，係勞工安全衛生法所稱之雇主
    ，又同法第十六條規定：事業單位以其事業招人承攬時，其承攬人就承攬部分負
    本法所定雇主之責任；再承攬者亦同。依此以觀，該法所稱雇主，在承攬關係中
    ，係指承攬人，再承攬者，則係再承攬人而言（最高法院八十七年度臺非字第一
    ○三號判決參照）。另勞工安全衛生法第五條第一項第五款明定：雇主對防止有
    墜落、崩塌等之虞之作業場所引起之危害，應有符合標準之必要安全衛生設備；
    另營造安全衛生設施標準第十九條規定：雇主僱用勞工於二公尺以上高度之屋頂
    、開口部分、階梯、樓梯、坡道、工作台等場所從事作業，應於該處設置護欄或
    護蓋等防護設備。但如使勞工佩掛有安全帶等而無墜落之虞者，不在此限。亦即
    雇主對於勞工在有墜落之虞之作業場所工作，除全部採安全網防護或確實使勞工
    使用安全帶（扣於安全母鎖）等而無墜落之虞者外，應於該處設置護欄或護蓋等
    防護設備。又事業單位以其事業之全部或一部分交付承攬時，應於事前告知該承
    攬人有關其事業工作環境、危害因素暨本法及有關安全衛生規定應採取之措施，
    勞工安全衛生法第十七條亦定有明文。
  (二)又按勞工安全衛生法第二條第二項所謂之事業主係指事業之經營主體，包括自然
    人與法人，又事業之負責人在一般情形下亦為事業主。所謂事業之負責人乃指有
    權決定一切事業及依法律規定有權對外代表該事業之人。蓋勞工安全衛生法對於
    雇主所課之刑事責任，係以雇主違反該法所定之各項義務即為成立，亦即課以企
    業主對於事業單位工作場所應有必要之安全衛生設施與管理之責任，尚非對施工
    工作場所安全衛生業務實際負管理監督責任之人課以實際過失之刑事責任。
  (三)前開犯罪事實，業據被告甲○○曾於本院調查中坦承不諱（見本院卷第二三頁）
    ，嗣雖更易前詞，惟參諸被告甲○○於偵查中所供承：「是萬豐公司需要清潔工
    人，我是承包室內清潔工作，房子蓋好就負責清潔室內，已經有一年了，施工期
    間我就要負責清理施工的廢棄物，我再向萬豐公司請款，一個工人一天一千三百
    元，實際上我支付給工人九百元，我必須開發票向萬豐公司報營業稅，不是拿工
    人的證件給萬豐公司報薪資所得」等語明確（見偵查卷第六四頁），核與萬豐公
    司之工地主任詹益祥於警詢及偵查中證述情節相符，亦與同案被告丙○○所供述
    之事實一致，足堪採信，是本院認定本件工程之清潔工作，應係由萬豐公司交付
    被告甲○○所營之建昌清潔企業行承攬無疑。準此，被告甲○○既係承攬人，而
    被害人又受僱於伊，被告甲○○核屬勞工安全衛生法第二條第二項之雇主甚明，
    被告甲○○自應依上揭相關勞工安全衛生法令之規定，保障勞工之安全，而非僅
    係將工人載至施工現場，將之交付工地主任，即可辯稱無指揮權，而圖脫卸責任
    。復佐以事發當時與被害人洪認分一起工作之證人乙○○於警詢中證述：案發時
    伊與被害人係於地下三樓從事清潔工作，排風洞沒有用東西蓋住，後來聽見哀嚎
    聲，轉身察看，被害人已墜落至地下五樓，當時地下三樓排風管道與進風閘門沒
    有裝設護欄，工作地點沒有人告知工地安全規定等語屬實（見相驗卷第十四頁）
    ，足認被告上開所辯，不足採信。
  (四)又查，被害人於地下三樓工作，該排風管開口距地下五樓垂直距離，有六點四公
    尺，業有工地現場圖及證人詹益祥證述可證（見相驗卷第二二、二三頁、偵卷第
    十五頁），而該處未見任何護欄或必要安全設施，亦無人告知任何工地安全規定
    ，亦有證人乙○○上開證詞為憑，而被害人因而自該排風管開口摔落致死，業經
    臺灣臺中地方法院檢察署檢察官督同檢驗員相驗屬實，並製有勘驗筆錄、相驗屍
    體證明書、驗斷書及現場照片八幀在卷可參，堪認被告丙○○未依照勞工安全衛
    生法第十七條之規定，事前告知承攬人即被告曾啟明有關其事業之工作環境、危
    害因素暨有關安全衛生規定應採取之措施；及被告甲○○未為上揭規定為護欄或
    必要安全設施，二人均有業務過失，且依當時情形，又無不能注意之情形，竟疏
    未注意，該過失與被害人死亡結果，有相當因果關係，行政院勞工委員會中區勞
    動檢查所九十一年九月十二日勞中檢綜字第○九一一○一二三五六一號函及職業
    災害檢查報告書（內附現場照片二張）亦同此認定，有上開函文及報告書各一份
    附卷可稽（見偵查卷第四一至五七頁），本件事證明確，被告二人犯行均堪以認
    定。
二、核被告丙○○所為，係犯刑法第二百七十六條第二項之業務過失致死罪；被告甲
    ○○所為，係犯刑法第二百七十六條第二項之業務過失致死罪，另其因違反勞工
    安全衛生法第五條第一項第五款規定，致發生同法第二十八條第二項第一款之職
    業災害，應依同法第三十一條第一項之規定論處。又勞工安全衛生法第三十一條
    所定之刑責係「行政刑法化」之規定，不以刑法上責任意思即故意或過失為要件
    。換言之，雇主只要違反該法第五條第一項或第八條第一項之規定，致發生第二
    十八條第二項第一款所定之死亡職業災害者，即應加以處罰，不問其有無故意或
    過失，併此敘明。被告甲○○其一行為觸犯上開二罪名，為想像競合犯，應依刑
    法第五十五條之規定從較重之業務過失致死罪處斷。爰審酌被告二人之品性、過
    失程度、所造成之損害、已與被害人家屬達成和解及犯後態度等情狀，分別量處
    如主文所示之刑，並均諭知易科罰金之折算標準。末查，被告二人均未曾受有期
    徒刑以上刑之宣告，有臺灣臺中地方法院檢察署刑案資料查註紀錄表及臺灣高等
    法院被告全國前案紀錄表在卷可按，被告二人因一時疏忽至觸法網，並已與被害
    人家屬和解，其經此偵審教訓，當知警惕而無再犯之虞，本院綜核各情，所宣告
    之刑，認以暫不執行為適當，併予各宣告緩刑二年，以啟自新。
三、公訴意旨認被告丙○○上開所為，亦涉犯違反勞工安全衛生法第五條第一項第三
    款規定，致發生同法第二十八條第二項第一款之職業災害，應論處同法第三十一
    條第一項規定之罪嫌，惟查：被告丙○○如前所述，固違反同法第十七條之規定
    ，而認定有業務上之過失，但依同法第十六條之規定，本件應負「雇主」責任者
    ，應係承攬人即被告甲○○，核與被告丙○○無涉，自難對被告丙○○苛以同法
    第三十一條第一項之刑事責任，惟公訴人認此部分，與上開業務過失致死之犯行
    ，有想像競合之裁判上一罪關係，爰不另為無罪之諭知，併此敘明。
貳、被告萬豐公司無罪部分：
一、公訴意旨略以：被告萬豐公司係法人，因其所為違反勞工安全衛生法第五條第一
    項第五款規定，致發生同法第二十八條第二項第一款之職業災害，而認被告萬豐
    公司亦涉犯同法第三十一條第一項規定之罪嫌。
二、按犯罪事實應依證據認定之，無證據不得推定其犯罪事實，刑事訴訟法第一百五
    十四條定有明文。又認定不利於被告之事實，須依積極證據，苟積極證據不足為
    不利於被告事實之認定時，即應為有利於被告事實之認定，更不必有何有利之證
    據（最高法院三十年上字第八一六號判例參照）。
三、按事業單位以其事業招人承攬時，其承攬人就承攬部分負本法所定雇主之責任；
    再承攬者亦同，勞工安全衛生法第十六條定有明文。依此以觀，該法所稱「雇主
    」，在承攬關係中，係指承攬人，再承攬者，則係再承攬人而言（最高法院八十
    七年度臺非字第一○三號判決參照）。
四、經查：被告萬豐公司既係將上揭粗工及清潔工作，交付承攬予建昌清潔企業行，
    依上所述，其於本件災害中，自毋庸負同法第五條第一項第五款之「雇主」責任
    ，亦難論以勞工安全衛生法第三十一條第一項之罪責，此外，復無其他積極證據
    足資證明被告萬豐公司有何公訴人所指犯行，自屬不能證明其犯罪，應依法為無
    罪之諭知。
據上論斷，應依刑事訴訟法第二百九十九條第一項、第三百零一條第一項，勞工安全
衛生法第三十一條第一項，刑法第十一條前段、第二百七十六條第二項、第五十五條
、第四十一條第一項前段、第七十四條第一款，罰金罰鍰提高標準條例第一條前段、
第二條，判決如主文。
中      華      民      國      九十二   年     五    月     三  十     日
                                    臺灣臺中地方法院刑事第七庭
                                     審判長法  官  夏  一  
                           法  官  簡  源  希
                                           法  官  蔡  美  華
右正本證明與原本無異。
如不服本判決，應於判決送達後十日內向本院提出上訴狀，上訴於臺灣高等法院臺中
分院( 須附繕本 )。
                                           書記官
中      華      民      國      九十二   年     六    月      二        日
附錄論罪科刑法條
勞工安全衛生法第五條第一項：
雇主對左列事項應有有符合標準之必要安全衛生設備：
一  防止機械﹑器具﹑設備等引起之危害。
二  防止爆炸性﹑發火性等物質引起之危害。
三  防止電﹑熱及其他之能引起之危害。
四  防止採石﹑採掘﹑裝卸﹑搬運﹑堆積及採伐等作業中引起之危害。
五  防止有墜落﹑崩塌等之虞之作業場所引起之危害。
六  防止高壓氣體引起之危害。
七  防止原料﹑材料﹑氣體﹑蒸氣﹑粉塵﹑溶劑﹑化學物品﹑含毒性物質
    ﹑缺氧空氣﹑生物病原體等引起之危害。
八  防止輻射線﹑高溫﹑低溫﹑超音波﹑噪音﹑振動﹑異常氣壓等引起之
    危害。
九  防止監視儀表﹑精密作業等引起之危害。
一○  防止廢氣﹑廢液﹑殘渣等廢棄物引起之危害。
一一  防止水患﹑火災等引起之危害。
勞工安全衛生法第二十八條第二項：
事業單位工作場所發生左列職業災害之一時，雇主應於二十四小時內報告檢查機構：
一  發生死亡災害者。
二  發生災害之罹災人數在三人以上者。
三  其他經中央主管機關指定公告之災害。
勞工安全衛生法第三十一條：
違反第五條第一項或第八條第一項之規定，致發生第二十八條第二項第一款之職業災
害者，處三年以下有期徒刑﹑拘役或科或併科新台幣十五萬元以下罰金。
法人犯前項之罪者，除處罰其負責人外，對該法人亦科以前項之罰金。
中華民國刑法第二百七十六條第二項：
從事業務之人，因業務上之過失犯前項之罪者，處五年以下有期徒刑或拘役，得併科
三千元以下罰金。


司法院資訊處製作；財團法人民間司法改革基金會備份。
